【裁判字號】    98,家訴,62
【裁判日期】    981028
【裁判案由】    分配剩餘財產
【裁判全文】
臺灣臺南地方法院民事判決              98年度家訴字第62號
原      告  台新國際商業銀行股份有限公司
法定代理人  乙○○
訴訟代理人  丙○○
被      告  甲○○
訴訟代理人  賴鴻鳴律師
            粘怡華律師
            黃俊達律師
上  一  人
複代理人    蘇文斌律師
被      告  丁○○
上列當事人間請求分配剩餘財產事件，經本院於民國98年10月14
日言詞辯論終結，判決如下：
    主      文
原告之訴駁回。
訴訟費用由原告負擔。
    事實及理由
一、被告丁○○經合法通知，無正當理由，未於言詞辯論期日到
    場，核無民事訴訟法第386條各款所列情形，爰依原告之聲
    請，由其一造辯論而為判決，合先敘明。
二、原告起訴主張：
  （一）緣被告丁○○於民國91年向原告借款新台幣（下同）27
        萬元，並簽立動產抵押契約書，及面額27萬元並免除作
        成拒絕證書之本票乙紙，貸款期限自91年4月29日起至9
        6年4月29日止，每月29日繳款10034元，惟被告卻自91
        年6月29日起拒絕繳款，且屢經催告，被告均置之不理
        ，至今尚欠本金258840元，依消費借貸及動產抵押契約
        書，被告應負給付責任，並應給付自起91年6月29日至
        清償日止之逾期利息，暨按上開利息總額20%計算之違
        約金。
  （二）又被告甲○○與被告丁○○本為夫妻，惟於92年10月3
        日被告甲○○向台南地方法院標得坐落台南縣官田鄉嘉
        南村嘉南34號之14房地（下稱系爭房地）後，旋即於92
        年10月23日離婚，被告丁○○並將其戶籍遷至台南縣六
        甲鄉○○村○○路423巷23號，企圖躲避原告之追索。
  （三）查被告等原為夫妻關係，於婚姻關係消滅後，被告丁○
        ○本得請求分配其婚姻存續中被告甲○○所取得之坐落
        台南縣官田鄉嘉南村嘉南34號之14房地之權利，詎被告
        丁○○為逃避原告之追索，不僅怠於行使其請求分配剩
        餘財產之權利，甚而遷其戶籍，以逃避原告之追索。
  （四）按被告丁○○與甲○○原為夫妻關係，僅被告丁○○積
        欠原告款項，於甲○○買得系爭房地後，不至滿月旋即
        離婚，企圖與被告甲○○劃清界限。原告對被告丁○○
        有如上述金額之本利未償，而被告丁○○消極之不行為
        ，正可以確定之判決確認，並代位將系爭房地一半之持
        份（或其價值)請求分配予被告丁○○所有，並轉由原
        告收取，故原告有受確認判決之訴訟利益。
  （五）末按原告因被告丁○○所積欠之本金雖僅有258840元，
        惟加計自91年6月29日起至起訴之日止，按年息百分之2
        0計算之利息、違約金即有69萬餘元，復參酌拍定金額
        為170萬元（台南地院91年執字第37039號），爰以69
        萬元為代位請求分配之金額。
  （六）爰聲明：
     1、請求確認被告丁○○對被告甲○○所有系爭房地所有權
        有分配現值（或請求登記）二分之一之權利。
     2、被告甲○○應將系爭房地現值換價二分之一後之69 萬
        元分配與被告丁○○轉由原告收取。或將系爭不動產持
        份二分之一登記為被告丁○○所有。
三、被告甲○○則以：
  （一）被告丁○○與被告甲○○間之法定財產制關係，業於92
        年10月23日消滅：被告丁○○與被告甲○○於78年12月
        31日結婚，婚後並未約定夫妻財產制，依法自應以法定
        財產制為夫妻財產制，惟被告二人於92年10月23日離婚
        ，是被告二人間之法定財產制關係業已於92年10月23日
        消滅。
  （二）被告丁○○對被告甲○○是否有剩餘財產分配請求權，
        尚有疑問：查被告二人間之法定財產制關係於92年10月
        23日消滅，應以92年10月23日之財產狀況為基準加以計
        算，是原告應舉證證明被告二人於婚姻關係存續中取得
        而於92年10月23日時存在之婚後財產，扣除婚姻關係存
        續中所負債務後，被告丁○○尚可向被告甲○○請求分
        配。
  （三）縱認被告丁○○對被告甲○○有剩餘財產分配請求權，
        該剩餘財產分配請求權，亦已罹於時效：
     1、按夫妻間剩餘財產差額之分配請求權，自請求權人知有
        剩餘財產之差額時起，二年間不行使而消滅。自法定財
        產制關係消滅時起，逾五年者，亦同，民法第1030條之
        l第3項定有明文。
     2、又按債權人代位行使之權利，原為債務人之權利，必於
        債務人有怠於行使其權利情事時，始得為之，若債務人
        對於第三人已無權利之存在，或經行使而無效果時，即
        無代位行使權利之餘地（最高法院50年台上字第408號
        判例參照）。是以，債權人代位行使之權利，既為債務
        人之權利，則債務人對第三人所得行使之權利已罹於時
        效，債權人代位行使該權利，第三人自仍得以時效消滅
        資為抗辯。
     3、查本件被告二人法定財產制關係於92年10月23日消滅，
        縱認被告丁○○對被告甲○○有剩餘財產分配請求權，
        原告迄至98年6月始代位被告丁○○行使上開權利，顯
        已逾5年之時效期間，被告甲○○自得依法主張時效抗
        辯。
  （四）爰聲明：
     1、原告之訴駁回。
     2、如為不利之判決，被告願供擔保請准免予假執行。
四、得心證之理由：
  （一）按夫妻現存之婚後財產，其價值計算以法定財產制關係
        消滅時為準，民法第1030條之4定有明文。又民法第103
        0條之1第1項剩餘財產差額之分配請求權，自請求權人
        知有剩餘財產之差額時起，二年間不行使而消滅。自法
        定財產制關係消滅時起，逾五年者，亦同，民法第1030
        條之l第3項亦有明文；次按債權人基於民法第242條規
        定，行使債務人之權利時，第三人之對於債權人與對於
        債務人同，故第三人得以對於債務人之一切抗辯，對抗
        債權人。又債權人代位行使之權利，原為債務人之權利
        ，必於債務人有怠於行使其權利情事時，始得為之，若
        債務人對於第三人已無權利之存在，或經行使而無效果
        時，即無代位行使權利之餘地。最高法院40年台上字第
        304號、50年台上字第408號判例亦可資參照。
  （二）經查，原告主張被告丁○○於91年間向原告借款27萬元
        ，並約定自91年5月29日起至94年4月29日止，按月償還
        10034元，惟被告丁○○自91年6月29日起未依約繳款，
        屢經催告，均置之不理，尚欠本金258840元及利息、違
        約金等事實，為被告甲○○所不爭執，並有原告所提車
        輛動產抵押契約書影本、本票影本、結清/催收/呆帳還
        款查詢在卷可稽，被告丁○○經合法通知，復未到庭或
        提出書狀答辯，則依上開事證，堪信原告之上開主張為
        真實。
  （三）次查，原告主張被告2人原為夫妻，被告甲○○並於婚
        姻關係存續期間之92年10月3日，拍賣取得原為被告丁
        ○○所有坐落台南縣官田鄉○○○段144之15地號土地
        及其上55建號即門牌號碼台南縣官田鄉嘉南村嘉南34之
        14號房屋（下稱系爭房地）一節，固為被告甲○○所不
        爭執，並有原告所提異動索引及土地、建物登記第二類
        謄本附卷可佐，惟被告甲○○辯稱其與被告丁○○已於
        92年10月23日離婚，是渠2人之法定財產制關係於92年
        10月23日已消滅等語，既有原告所提戶籍謄本可資佐證
        ，則依首揭說明，被告丁○○縱對被告甲○○有剩餘財
        產差額之分配請求權存在，亦應於其知有剩餘財產之差
        額時起2年內，或被告2人法定財產制關係消滅時起5年
        內為之，惟原告遲至98年6月17日始代位被告丁○○行
        使前開剩餘財產差額之分配請求權，已逾前開5年之期
        間，則被告甲○○為罹於時效之抗辯，洵屬有據。
  （四）從而，原告請求確認被告丁○○對被告甲○○對系爭房
        地有剩餘財產差額分配請求權存在，並代位請求被告甲
        ○○將系爭房地換價2分之1後之69萬元分配與被告丁○
        ○轉由原告收取，或將系爭房地應有部分2分之1登記為
        被告丁○○所有，均為無理由，應予駁回。
  （五）本件判決基礎已臻明確，兩造其餘攻擊防禦方法及舉證
        ，於判決結果無影響，毋庸一一論列，附此敘明。
五、訴訟費用負擔之依據：民事訴訟法第78條。
中    華    民    國    98    年    10    月    28    日
                  家事法庭法  官  林育幟
以上正本係照原本作成
如對本判決上訴，須於判決送達後20日內向本院提出上訴狀
中    華    民    國    98    年    10    月    28    日
                          書記官  陳世明


司法院資訊處製作；財團法人民間司法改革基金會備份。
